ACORDAO-COMPLETO-2512339

ACÓRDÃO 17196/2021 ATA 35/2021 - SEGUNDA CÂMARA

VISTOS, relatados e discutidos estes autos de tomada de contas especial instaurada pela Seção Judiciária da Justiça Federal de Primeiro Grau em São Paulo (JFSP) em desfavor de servidores ali lotados e da empresa Prado Chaves Arquivos e Sistema Ltda. (CNPJ 86.890.308/0001-75) , tendo por motivação a ocorrência de dano ao erário verificado durante a execução do Contrato 04.510.10.11, celebrado entre a JFSP e a referida empresa Prado Chaves Arquivos e Sistema Ltda., objetivando a prestação de serviços de armazenamento e movimentação física dos processos judiciais e documentos administrativos sob guarda dos Arquivos Judiciais e Administrativos da Unidade Presidente Wilson, dos Fóruns da Grande São Paulo, do Litoral e do Interior do Estado de São Paulo.
ACORDAM os Ministros do Tribunal de Contas da União, reunidos em sessão da Segunda Câmara, diante das razões expostas pelo relator, em:
9.1. excluir da presente relação processual os responsáveis Eronilda Barbosa da Silva (XXX.977.908-XX) , Rosana Hatsumi Hatimine (XXX.693.528-XX) , Sirleide Pereira Sant Ana (XXX.355.185-XX) , Tadeu Romano de Godoy (XXX.800.238-XX) , Waltamir Aparecido Niero (XXX.182.948-XX) e Rodney Baurich Cabral de Souza (XXX.159.118-XX) 
9.2. com fundamento no art. 12, §§ 1º e 2º, c/c o art. 22, parágrafo único, da Lei nº 8.443/de 1992, rejeitar parcialmente as alegações de defesa da empresa Prado Chaves Arquivos e Sistemas Ltda (CNPJ 86.890.308/0001-75) ;
9.3. nos termos dos arts. 1º, inciso I, 16, inciso III, alínea "c", da Lei 8.443/1992, c/c os arts. 19 e 23, inciso III, da mesma Lei, julgar irregulares as contas da empresa Prado Chaves Arquivos e Sistemas Ltda (CNPJ 86.890.308/0001-75) , condenando-a ao pagamento das importâncias a seguir especificadas, atualizadas monetariamente e acrescida dos juros de mora a partir da data discriminada até a data da efetiva quitação do débito, abatendo-se na oportunidade as quantias eventualmente ressarcidas, fixando-lhe o prazo de quinze dias, para que comprove, perante o Tribunal, o recolhimento da referida quantia aos cofres do Tesouro Nacional, nos termos do art. 23, inciso III, alínea "a", da citada lei, c/c o art. 214, inciso III, alínea "a", do Regimento Interno; 
	Valor Original  
	Data da Ocorrência 

	R$ 1.877.684,52 
	24/10/2016 

9.4. aplicar a empresa responsável Prado Chaves Arquivos e Sistemas Ltda  (CNPJ 86.890.308/0001-75) , a multa prevista no art. 57, da Lei 8.443/1992, c/c o art. 267, do RI/TCU, no valor de R$ 95.000,00 (noventa e cinco mil reais) , fixando-lhe o prazo de quinze dias, a contar da notificação, para que comprove, perante o Tribunal (art. 214, inciso III, alínea "a", do Regimento Interno do TCU) , o recolhimento da dívida aos cofres do Tesouro Nacional, atualizada monetariamente desde a data deste acórdão até a do efetivo recolhimento, se paga após o vencimento, na forma da legislação em vigor
9.5. autorizar, desde logo, a cobrança judicial das dívidas, caso não atendidas a notificações, na forma do disposto no art. 28, inciso II, da Lei 8.443/1992; 
9.6. autorizar também, desde logo, se requerido pelos responsáveis, com fundamento no art. 26, da Lei 8.443, de 1992, c/c o art. 217, §§ 1º e 2º do Regimento Interno do TCU, o parcelamento da (s) dívida (s) em até 36 parcelas, incidindo, sobre cada parcela, corrigida monetariamente, os correspondentes acréscimos legais, fixando-lhe o prazo de quinze dias, a contar do recebimento da notificação, para comprovar, perante o Tribunal, o recolhimento da primeira parcela, e de trinta dias, a contar da parcela anterior, para comprovar os recolhimentos das demais parcelas, devendo incidir, sobre cada valor mensal, atualizado monetariamente, os juros de mora devidos, no caso do débito, na forma prevista na legislação em vigor, alertando os responsáveis de que a falta de comprovação do recolhimento de qualquer parcela importará o vencimento antecipado do saldo devedor, nos termos do § 2º do art. 217 do Regimento Interno deste Tribunal;  
9.7. dar ciência desta deliberação aos responsáveis, ao Tribunal Regional Federal da 3ª Região, e à Procuradoria da República no Estado do Ceará, informando-os de que o teor integral das peças que a integram poderá ser obtido no endereço eletrônico www.tcu.gov.br/acordaos e que o acesso às demais peças do processo pode ser obtido no endereço eletrônico deste Tribunal, opção "vista eletrônica".

Tomada de Contas Especial instaurada pelo Tribunal Regional Federal da 3ª Região em razão de Prática de qualquer ato ilegal, ilegítimo ou antieconômico de que resulte dano ao erário, Gestão de bens, dinheiros ou valores públicos, por descumprimentos contratuais verificados durante a execução do Contrato nº 04.510.10.11 celebrado entre a Justiça Federal de Primeiro Grau em São Paulo e a empresa Prado Chaves Arquivos e Sistema Ltda. (nº da TCE no sistema: 162/2018).

Segunda Câmara

Justiça Federal - Seção Judiciária/SP - TRF-3.

3. Interessados/Responsáveis:
3.1. Interessado: Tribunal Regional Federal da 3ª Região (59.949.362/0001-76).
3.2. Responsáveis: Eronilda Barbosa da Silva (XXX.977.908-XX); Prado Chaves Arquivos e Sistemas Ltda (86.890.308/0001-75); Rodney Baurich Cabral de Souza (XXX.159.118-XX); Rosana Hatsumi Hatimine (XXX.693.528-XX); Sirleide Pereira Sant Ana (XXX.355.185-XX); Tadeu Romano de Godoy (XXX.800.238-XX); Waltamir Aparecido Niero (XXX.182.948-XX).

13.1. Ministros presentes: Bruno Dantas (Presidente), Augusto Nardes, Aroldo Cedraz e Raimundo Carreiro (Relator).
13.2. Ministros-Substitutos presentes: Marcos Bemquerer Costa e André Luís de Carvalho.

RAIMUNDO CARREIRO

Trata-se de tomada de contas especial instaurada pela Justiça Federal de Primeiro Grau em São Paulo (JFSP) em desfavor da empresa Prado Chaves Arquivos e Sistema Ltda. e de servidores públicos lotados naquele Órgão, com vistas a apurar indícios de dano ao erário identificado na execução do Contrato 04.510.10.11, celebrado entre a JFSP e a referida empresa.
2.	Reproduzo, no essencial e com ajustes de forma, nos termos do art. 1º, § 3º, inciso I, da Lei 8.443/92, a derradeira instrução produzida pela Secretaria de Controle Externo de Tomada de Contas Especial (Secex-TCE) à peça 340, endossada pelo corpo diretivo da Unidade (peças 341-342) e que obteve parecer convergente do representante do MP/TCU, Subprocurador-Geral Paulo Soares Bugarin (peça 343) .
"INTRODUÇÃO 
Cuida-se de tomada de contas especial (TCE) instaurada pela Seção Judiciária da Justiça Federal de Primeiro Grau em São Paulo (JFSP) em desfavor de servidores ali lotados e da empresa Prado Chaves Arquivos e Sistema Ltda. (CNPJ 86.890.308/0001-75) , tendo por motivação a ocorrência de dano ao erário verificado durante a execução do Contrato 04.510.10.11, celebrado entre a JFSP e a referida empresa Prado Chaves Arquivos e Sistema Ltda., em 3/10/2011, com vigência estipulada em 60 meses, objetivando a prestação de serviços de armazenamento e movimentação física dos processos judiciais e documentos administrativos sob guarda dos Arquivos Judiciais e Administrativos da Unidade Presidente Wilson, dos Fóruns da Grande São Paulo, do Litoral e do Interior do Estado de São Paulo. 
HISTÓRICO 
2.	As apurações realizadas na fase interna da TCE (peça 270) lograram identificar superfaturamento nos quantitativos pagos à conta do contrato 04.510.10.11, o qual teria ocasionado um dano ao erário no valor original de R$ 3.169.739,92.  A responsabilidade foi atribuída, de forma solidária, à empresa Prado Chaves Arquivos e Sistemas Ltda. e aos servidores que atestaram a execução de serviços não prestados. 
3.	Já no âmbito deste Tribunal, os exames realizados (peça 304) concluíram pela ausência de elementos hábeis a caracterizar conduta culposa ou dolosa da parte dos servidores, atribuindo-se a integral responsabilidade pelas ocorrências presentes nos autos a empresa Prado Chaves Arquivos e Sistemas Ltda., a qual foi regularmente citada (peças 309-310) para apresentar alegações de defesa em razão do dano ao erário decorrente do recebimento de valores sem o devido adimplemento contratual, decorrente das seguintes condutas: 
a)	acomodar o acervo arquivístico em caixas sem a utilização integral dos espaços, contrariando cláusulas contratuais dispostas no Contrato 04.510.10.11;  
b)	faturar o serviço de Suporte Técnico Mensal sem o devido adimplemento, contrariando disposições contratuais;  
c)	faturar os demais serviços e materiais mensais em quantidade superior ao efetivamente executado, contrariando disposições contratuais; e 
d)	prestar serviços de armazenamento em locais que não atendiam às especificações do Edital e as normas do CONARQ (conforme previsto no item 5 do Termo de Referência) . 
4.	Assim, a empresa Prado Chaves Arquivos e Sistemas Ltda. compareceu ao processo trazendo suas alegações de defesa (peças 314 a 327) , as quais foram objeto de exame pela unidade instrutiva (peças 329-331) que concluiu pela sua insuficiência em justificar a integralidade das ocorrências ensejadoras da responsabilização havida e indicou a existência de prejuízo ao erário no valor original de R$ 1.877.684,52. 
5.	No regimental trâmite do processo, houve a manifestação do Ministério Público (peça 333) , o qual se pronunciou na mesma direção da unidade instrutiva, indicando também a presença de dano ao erário em decorrência das condutas perpetradas. 
6.	Nesse ínterim, em 30/3/2021, encerrada a fase instrutória e anteriormente à inclusão do processo em pauta de julgamento (Regimento Interno, art. 160) , a defendente compareceu novamente aos autos (peça 334) para "reiterar as alegações de defesa no tocante a inexistência de superfaturamento nos serviços de arquivamento" sob a alegação de que "a instrução n. 329 e o parecer do Subprocurador-Geral não esgotaram a análise de todos os temas arguidos em defesa, os quais possuem relevância ímpar para o correto deslinde do feito". 
7.	No curso da sessão da Segunda Câmara, havida em 11/5/2021, o advogado da empresa, ao produzir sustentação oral, invocou a presença dos questionamentos assinalados na peça por ele trazida e promoveu a sua pertinência em revelar a correta solução para a matéria tratada. 
8.	Diante dessa manifestação, o relator da matéria (peça 338) houve por excluir o processo de pauta e determinar a realização de instrução complementar em função do documento acostado pela defesa, além de solicitar nova manifestação do representante do Ministério Público. 
9.	Menciona-se, por necessário, a existência de novo comparecimento da defesa ao processo (peça 339) , dessa feita para "requerer seja determinada a manifestação do órgão contratante no tocante às questões fáticas versadas nestes autos (sobre as quais não houve manifestação) , isto é, qual foi a forma de armazenamento das caixas durante a fase de implantação inicial e qual é o número de volume de processos passível de ser efetivamente armazenado em cada 'Caixa Padrão JFSP'" (grifos do original) .  
EXAME TÉCNICO 
10. A partir desse ponto, examinam-se as questões embargadas pela empresa Prado Chaves Arquivos e Sistemas Ltda. (peça 334) . 
Ausência de previsão contratual para a adoção da média de 10 volumes/caixa 
11.	A defesa inicia ponderando pela ausência de cláusula no edital e no contrato dispondo, expressamente, sobre a quantidade de volumes a ser armazenado em cada caixa padrão JFSP, tampouco sobre a quantidade de folhas presentes em um volume de processo, a gramatura do papel utilizado ou o peso a ser preenchido nas caixas.  
12.	Afirma que "A única métrica obrigatória estipulada em Contrato era o armazenamento de três Caixas Padrão JFSP em uma Caixa Padrão 20kgs. Nada mais!" (grifos do original) . 
13.	Em razão disso e referindo-se à média calculada de 10 volumes de processo por caixa, pontua que "não é minimamente crível que a Requerida seja condenada em quantia milionária, por não ter observado previsão contratual 'implícita', cujo atendimento - ainda que obrigatório - representaria tarefa de impossível operacionalização" (grifos do original) , implicando em alteração unilateral do contrato e manifesto desequilíbrio econômico e financeiro do ajuste. 
Exame 
14.	Ressalta-se, preambularmente, que em nenhum momento os dispositivos contratuais foram interpretados de forma restritiva ou tampouco modificativa. Buscou-se examinar as componentes contratuais dentro de um contexto lógico e sistêmico, almejando preservar o equilíbrio da equação financeira inicialmente estabelecida entre as partes. Decorrente disso, torna-se impróprio falar em interpretação enviesada, distorcida ou mesmo alheia ao contexto fático e jurídico presente nas aludidas disposições contratuais. 
15.	Dito isso, faz-se pertinente rememorar que tanto o edital quanto o contrato distinguiram dois serviços a serem realizados: um relativo ao arquivamento dos processos existentes ao tempo da celebração do contrato, serviço denominado de "implantação", e um outro relativo aos novos processos autuados, serviço também denominado de "crescimento vegetativo". 
16.	Relativamente aos preços e a forma que esses serviços deveriam ser medidos e pagos, vale aqui reproduzir o excerto seguinte, presente na instrução anterior por ocasião do exame das alegações de defesa da empresa (peça 329) : 
26. Inicia-se o exame das alegações por perquirir acerca dos dispositivos presentes na licitação (peças 38-39) e no contrato decorrente (peça 45) afetos às obrigações a que a defendente estava vinculada. Frise-se, neste ponto, que o superfaturamento é apontado em relação aos serviços mensais relativos ao crescimento vegetativo dos volumes de processos arquivados. É esse o aspecto a ser evidenciado. 
26.1	Prevê a cláusula quarta do contrato (dos preços) quantitativos estimados e valores para os serviços de implantação e para os serviços a serem posteriormente prestados mensalmente (crescimento vegetativo) . Os valores e quantitativos que estão sob cotejo são os discriminados do quadro abaixo. 
	Serviços mensais 
	Unidade de medida 
	Quantidade estimada 
	Preço unitário (R$) 

	Armazenamento Mensal de Caixas JFSP. Qtd. Média em 60 meses 
	Por Caixa JFSP por mês 
	380.445 
	0,25 

	Implantação 10 meses + Vegetativo 
			
	Implantação de novos processos no mês - crescimento vegetativo 
	Volume de processo judicial ou caixa padrão JFSP 
	25.750 
	0,35 

	Fornecimento de caixas de papelão padrão 20 Kg. Cada caixa de 20Kg acomodará 3 caixas padrão JFSP 
	Caixa 20kg 
	858 
	4,90 

	Transporte dos processos novos - crescimento vegetativo 
	Caixa padrão JFSP 
	2.575 
	1,70 

26.2	Extrai-se dessa mencionada cláusula quarta que o contrato estimou o quantitativo de 25.750 volumes de processos novos a serem transportados por 2.575 caixas padrão JFSP, mensalmente. Ou seja, estabeleceu que os quantitativos dos itens "volume de processo" e "caixa padrão JFSP" são estimados, mas a relação entre ambos não: foi fixada uma proporção de 10 volumes de processo por caixa padrão JFSP (25.750 ÷ 2.575 = 10) . Estabeleceu, ainda, que três dessas caixas contendo 10 volumes de processo, cada uma, seriam acondicionadas em uma caixa de 20kg. 
26.3	Essa proporção, estabelecida contratualmente no patamar de 10 volumes/caixa, mostra-se pouco dissonante da média de 11,04 volumes/caixa calculada pela JFSP, realizada mediante medições feitas em amostra representativa do acervo, que não foram objeto de desarquivamento, na presença de representantes da Prado Chaves e da nova empresa contratada, onde também foram observados volumes processuais de tamanhos variados e identificadas caixas de 20kg com mais de 100 (cem) volumes de processos de execução fiscal, de poucas páginas, acautelados (peça 4, p. 7 e 55) . 
26.4	Ademais, os volumes arquivados em questão são referentes aos novos processos arquivados, sendo, pois, improcedente o argumentos dando conta de arquivamento de processos antigos, realizados por ocasião da transferência do acervo. Também não prospera o argumento de que espaços ociosos seriam originários dos desarquivamentos realizados, haja vista que, quando rearquivados, reocupariam os espaços anteriormente deixados. 
26.5	Ainda, não foi localizado nos autos nenhum questionamento da contratada junto à JFSP, durante a execução do contrato, dando conta da impossibilidade do acondicionamento médio na proporção de 10 volumes/caixa, estabelecido contratualmente. 
26.6	Por essas razões, deve-se adotar o parâmetro de 10 volumes de processo por caixa padrão JFSP, firmado contratualmente, como o parâmetro válido para estabelecer a presença ou não de inadimplemento contratual por parte da empresa contratada. Esse parâmetro, diga-se, é mais favorável à empresa contratada que o utilizado pela JFSP na fase interna da TCE, de 11,4 volumes de processo por caixa padrão JFSP. 
17.	Sobressai desse supramencionado fragmento que a cláusula quarta do contrato estipulou, de maneira clara e expressa, os valores e a forma de medição dos serviços a serem executados. 
18.	Da mesma maneira são as disposições presentes no edital sobre a forma de pagamento, expressas no item 6 do Termo de Referência (anexo I) ,  que remetem ao item 12 do dito Termo onde estão discriminadas essas mesmas estimativas e proporções entre os quantitativos a serem movimentados e armazenados. 
19.	Vê-se, assim, explicitados no contrato elementos inequívocos para a formação dos preços praticados, inexistindo qualquer fator implícito que dê lastro a conclusão diversa do que está ali consignado. 
20.	Nessa situação, mostram-se infundados os questionamentos acerca da justeza ou exequibilidade dos preços cotados pela própria defendente e estabelecidos contratualmente para a remuneração dos serviços, ou mesmo os afetos a um eventual desequilíbrio econômico e financeiro do ajuste decorrente de uma inexistente alteração unilateral do contrato. 
Inviabilidade prática da adoção de número fixo de volumes por Caixa Padrão JF 
21. Sustenta que não houve manifestação acerca dos argumentos informando a "inviabilidade prática de se estabelecer um número determinado de volumes por caixa como critério de arquivamento", haja vista que: 
a estipulação prévia de um número fixo de processos por caixa é parâmetro irracional para os serviços de arquivamento, pois não leva em consideração diversos fatores da dinâmica operacional do procedimento, os quais impactam substancialmente no preenchimento das caixas; tais quais: 
 (i)	a necessidade constante de desarquivamento e re-arquivamento na mesma caixa; ou de arquivamento conjunto de autos do mesmo processo judicial;  
 (ii)	a necessidade de espaço para manuseio do conteúdo do caixa;  
 (iii)	a ocorrência de empolamento do conteúdo interno dos volumes de processos; e  (iv) o espaço ocupado pelas espessuras das próprias Caixas Padrão JFSP. 
Exame 
22.	No tocante a essa questão, repisa-se aqui o item 26.3 da instrução anterior, já transcrito acima: 
26.3 Essa proporção, estabelecida contratualmente no patamar de 10 volumes/caixa, mostra-se pouco dissonante da média de 11,04 volumes/caixa calculada pela JFSP, realizada mediante medições feitas em amostra representativa do acervo, que não foram objeto de desarquivamento, na presença de representantes da Prado Chaves e da nova empresa contratada, onde também foram observados volumes processuais de tamanhos variados e identificadas caixas de 20kg com mais de 100 (cem) volumes de processos de execução fiscal, de poucas páginas, acautelados (peça 4, p. 7 e 55) . 
23.	Observa-se dessa assertiva que representantes da própria empresa Prado Chaves verificaram ser possível o acautelamento médio de quantidade superior a 10 volumes de processo por caixa, demonstrando, a toda prova, a exeqüibilidade do parâmetro editalício e contratual, não se mostrando, de forma alguma, "tarefa de impossível operacionalização", como afirmado. 
24.	Assim, diante da ausência de elementos fáticos que permitam concluir que as métricas contratuais buscaram estabelecer parâmetro irracional ao estabelecer um número fixo de processos por caixa, tem-se como válida a conclusão a que chegou o tomador de contas nas aferições realizadas diante de representantes da empresa defendente: "As diligências demonstraram ser possível arquivar em média 11,04 vol/cx, em especial, dado o elevado número de processos de execução fiscal acautelado e contam com poucas páginas." (peça 4, p. 7) 
Existência de média de 6,83 volumes por Caixa Padrão JF prevista no Edital 
25. Questiona, também, a razão pela qual foi adotada a média "implícita" do contrato em detrimento da média "implícita" do edital, pois também "era possível inferir das planilhas do Edital um número médio de 6,83 (seis ponto oitenta e três) volumes de processos que poderia ser alocado em cada Caixa Padrão JFSP, o qual foi - inexplicavelmente - desconsiderado tanto pelo Auditor Federal quanto pelo Subprocurador-Geral, em suas respectivas manifestações.". 
Exame 
26.	É possível calcular a média de 6,83 processos/caixa a que alude o defendente a partir dos números presentes no item 15 do Termo de Referência ao edital (peça 39, p. 22-23) , o qual informa a situação do acervo existente até julho/2010.  
27.	A mencionada média não foi objeto de cotejo no exame empreendido em virtude de não constar como objeto de nenhuma cláusula presente no contrato. A propósito, os números que lhe dão origem estão presentes no edital como forma de evidenciar a realidade que se buscava transformar, e não perpetuar, com a celebração do contrato sob foco. 
28.	Vê-se, assim, desprovida de fundamento a arguição empreendida.  
Responsabilidade dos servidores da Justiça Federal de São Paulo pelo subaproveitamento de caixas. 
29.	Afirma, por derradeiro, que "o alegado subaproveitamento das Caixas Padrão 20 Kg ocorreu em razão do preenchimento inadequado das Caixas Padrão JFSP pelos servidores da Justiça Federal, as quais já estavam montadas antes mesmo da Requerida ter acesso aos volumes", arrematando assim seu pensar: 
Em sede de defesa, a Requerida demonstrou que as atividades de arquivamento na fase de implantação eram realizadas com acompanhamento dos próprios servidores, os quais, inclusive, eram os responsáveis pela conferência, fechamento e entrega das caixas aos funcionários da Demandada (cláusula 2.5.1 do Anexo I do edital) .  
Assim, de acordo com essa disposição contratual, não era responsabilidade da contratada o preenchimento das caixas, mas apenas seu recebimento e armazenagem. 
 (...) 
Desta forma, se espaço ocioso existiu e se este espaço ocasionou um acréscimo no pagamento dos serviços pela Administração Pública, eventual dano ao erário foi ocasionado, única e exclusivamente, pela Contratante, isto é, pela Justiça Federal de São Paulo que, através de seus servidores, não cuidou de preencher as caixas fornecidas pela Contratada, de forma adequada e otimizada. (grifos do original) 
Exame 
30.	Acerca desse questionamento, deve-se enfatizar um outro aspecto presente no excerto transcrito alhures: o superfaturamento presente nos autos deriva dos novos processos arquivados, denominados de crescimento vegetativo, e não dos processos antigos, objeto dos serviços de implantação. 
31.	Os volumes a que se refere o defendente em suas ponderações eram já existentes quando se iniciou a execução do contrato, tendo sido objeto dos denominados serviços de implantação, os quais não guardam relação com o superfaturamento tratado nos autos. 
32.	Decorrente disso, mostra-se a inaptidão do argumento em provocar alguma mudança nas conclusões presentes até o momento. 
33.	Em arremate, diante desse cenário, onde se mostrou ausente fato novo ou mesmo com relevância suficiente para modificar os exames anteriormente levados a efeito no âmbito desta unidade instrutiva, propõe-se a ratificação, em sua integralidade, dos exames, conclusões e encaminhamentos inseridos na instrução presente à peça 329. 
Questão remanescente 
34.	Como último ponto, tem-se o pleito almejado pela defendente (peça 339) no sentido da produção de nova manifestação da parte do órgão instaurador da TCE. 
35.	Nessa direção, além da ausência de previsão legal ou normativa para tal desiderato, verifica-se que a almejada medida também encontra resistência na jurisprudência presente neste Tribunal, a teor dos seguintes enunciados: 
Depois de enviada ao TCU a tomada de contas especial, o responsável não tem direito de que os autos sejam restituídos ao tomador de contas para apuração melhor dos fatos. (Acórdão 9239/2012-TCU-Segunda Câmara, Ministro Marcos Bemquerer) 
A remessa da tomada de contas especial ao TCU acarreta para o tomador de contas a preclusão da faculdade de qualificar os atos e documentos abarcados no processo e quantificar o dano respectivo, ressalvada a possibilidade de reanalisar as contas em face de novos elementos dos quais venha a ter ciência após o envio do processo ao Tribunal. (Acórdão 808/2016-TCU-Plenário, Ministro Marcos Bemquerer) 
36.	Em face do exposto, propõe-se o indeferimento do requerimento em questão. 
CONCLUSÃO 
37. A análise promovida na seção "Exame Técnico" permitiu concluir que o arrazoado produzido pela empresa Prado Chaves Arquivos e Sistemas Ltda. não traz fato novo ou elemento de convicção com aptidão suficiente para modificar os exames, conclusões e encaminhamentos presentes nas manifestações precedentes desta unidade instrutiva (peças 329-331) , razão pela qual devem ser integralmente ratificadas. 
PROPOSTA DE ENCAMINHAMENTO 
38. 	Diante do exposto, submetem-se os autos à consideração superior, propondo: 
a)	excluir da relação processual os responsáveis Eronilda Barbosa da Silva (CPF XXX.977.908-XX) , Rosana Hatsumi Hatimine (CPF XXX.693.528-XX) , Sirleide Pereira Sant Ana (CPF XXX.355.185-XX) , Tadeu Romano de Godoy (CPF XXX.800.238-XX) , Waltamir Aparecido Niero (CPF XXX.182.948-XX) e Rodney Baurich Cabral de Souza (CPF XXX.159.118-XX) ; 
b)	rejeitar em parte as alegações de defesa apresentadas pela empresa Prado Chaves Arquivos e Sistemas Ltda (CNPJ 86.890.308/0001-75) ; 
c)	julgar irregulares, nos termos dos arts. 1º, inciso I, 16, inciso III, alínea "c", da Lei 8.443/1992, c/c os arts. 19 e 23, inciso III, da mesma Lei, e com os arts. 1º, inciso I, 209, incisos II e III, 210 e 214, inciso III, do Regimento Interno/TCU, as contas da empresa Prado Chaves Arquivos e Sistemas Ltda  (CNPJ 86.890.308/0001-75) , condenando-a ao pagamento das importâncias a seguir especificadas, atualizadas monetariamente e acrescida dos juros de mora a partir da data discriminada até a data da efetiva quitação do débito, abatendo-se na oportunidade as quantias eventualmente ressarcidas, fixando-lhe o prazo de quinze dias, para que comprove, perante o Tribunal, o recolhimento da referida quantia aos cofres do Tesouro Nacional, nos termos do art. 23, inciso III, alínea "a", da citada lei, c/c o art. 214, inciso III, alínea "a", do Regimento Interno; 
	Valor Original  
	Data da Ocorrência 

	R$ 1.877.684,52 
	24/10/2016 

Valor atualizado do débito (com juros) , em 19/8/2021: R$ 2.423.662,02
d)	aplicar a empresa responsável Prado Chaves Arquivos e Sistemas Ltda  (CNPJ 86.890.308/0001-75) , a multa prevista no art. 57, da Lei 8.443/1992, c/c o art. 267, do RI/TCU, fixando-lhe o prazo de quinze dias, a contar da notificação, para que comprove, perante o Tribunal (art. 214, inciso III, alínea "a", do Regimento Interno do TCU) , o recolhimento da dívida aos cofres do Tesouro Nacional, atualizada monetariamente desde a data do acórdão que vier a ser proferido por este Tribunal até a do efetivo recolhimento, se paga após o vencimento, na forma da legislação em vigor; 
e)	autorizar, desde logo, a cobrança judicial das dívidas, caso não atendida a notificação, na forma do disposto no art. 28, inciso II, da Lei 8.443/1992; 
f)	autorizar também, desde logo, se requerido, com fundamento no art. 26, inciso I, da Lei 8.443/1992, c/c o art. 217, §§ 1º e 2º, do Regimento Interno, o parcelamento das dívidas em até 36 parcelas, incidindo, sobre cada parcela, corrigida monetariamente, os correspondentes acréscimos legais, fixando-lhe o prazo de quinze dias, a contar do recebimento da notificação, para comprovar, perante o Tribunal, o recolhimento da primeira parcela, e de trinta dias, a contar da parcela anterior, para comprovar o recolhimento das demais parcelas, devendo incidir, sobre cada valor mensal, atualizado monetariamente, os juros de mora devidos, no caso do débito, na forma prevista na legislação em vigor, alertando o responsável de que a falta de comprovação do recolhimento de qualquer parcela importará o vencimento antecipado do saldo devedor, nos termos do § 2º do art. 217 do Regimento Interno deste Tribunal; 
g)	enviar cópia do Acórdão a ser prolatado à Procuradoria da República no Estado de São Paulo, nos termos do § 3º do art. 16 da Lei 8.443/1992, c/c o § 7º do art. 209 do Regimento Interno do TCU, para adoção das medidas cabíveis, informando-lhe que a presente deliberação, acompanhada do Relatório e do Voto que a fundamenta, está disponível para a consulta no endereço www.tcu.gov.br/acordaos.;  
h)	enviar cópia do Acórdão que vier a ser proferido ao Tribunal Regional Federal da 3ª Região e a empresa responsável, para ciência, informando-lhes que a presente deliberação, acompanhada do Relatório e do Voto que a fundamenta, está disponível para a consulta no endereço www.tcu.gov.br/acordaos; e 
i)	em atendimento ao despacho do Ministro Raimundo Carreiro (peça 338) , relator do feito, encaminhar os autos ao Ministério Público junto a este Tribunal". 
4.	O representante do Ministério Público junto ao TCU, Subprocurador-Geral Paulo Soares Bugarin, apresentou parecer aderente à proposta da Secex-TCE, a qual transcrevo, verbis: 
"Trata-se de Tomada de Contas Especial instaurada pela Justiça Federal de Primeiro Grau em São Paulo (JFSP) em desfavor da empresa Prado Chaves Arquivos e Sistema Ltda. e de servidores lotados no órgão, com vistas a apurar indício de dano ao erário identificado no bojo do Contrato 04.510.10.11, celebrado entre a JFSP e a aludida empresa. 
2.	Firmado em 3/10/2011, com vigência de 60 meses, o referido contrato teve como objeto a prestação de serviços de armazenamento e movimentação física do acervo documental da JFSP, abrangendo os processos judiciais e documentos administrativos sob guarda dos Arquivos Judiciais e Administrativos da Unidade Presidente Wilson, dos Fóruns da Grande São Paulo, do Litoral e do Interior do Estado de São Paulo. 
3.	De acordo com levantamento empreendido pelo controle interno, as caixas utilizadas para armazenar os documentos processuais da JFSP não teriam sido utilizadas em seu limite máximo durante a vigência do ajuste em questão, de forma que parte da capacidade de armazenamento ficou ociosa. O espaço vazio deixado nas caixas acarretou a utilização de uma quantidade maior de caixas e, consequentemente, em custos mais elevados com transporte e armazenagem. 
4.	Consoante estimativa levantada pelo órgão contratante, cada uma das caixas tinha capacidade para armazenar 11,04 volumes de processos em média, mas a empresa contratada alocava apenas uma média de 7,32 volumes por caixa. Ao tomar tais parâmetros como base, o órgão contratante apurou que o dano causado ao erário corresponde ao valor estimado de R$ 3.169.739,92 (peça 270) . 
5.	No âmbito deste Tribunal, foram efetuadas as citações dos gestores responsáveis pelo débito em solidariedade com a empresa contratada para prestar os serviços. Após analisar as alegações de defesa juntadas ao processo pelos agentes (peça 329) , a unidade técnica apresentou o seguinte encaminhamento: 
i) excluir da relação processual os responsáveis Eronilda Barbosa da Silva, Rosana Hatsumi Hatimine, Sirleide Pereira Sant Ana, Tadeu Romano de Godoy, Waltamir Aparecido Niero e Rodney Baurich Cabral de Souza; e ii) julgar irregulares as contas de empresa Prado Chaves Arquivos e Sistema Ltda., condenando-a ao ressarcimento do prejuízo apurado nos autos e ao pagamento de multa fundamentada no art. 57 da Lei 8.443/92. 
6.	Por meio do parecer de peça 333, aquiesci às análises realizadas pela secretaria instrutora e endossei a proposta de encaminhamento por ela sugerida. 
7.	Tendo em vista que a empresa Prado Chaves Arquivos e Sistema Ltda. anexou aos autos nova manifestação, cujo conteúdo poderia impactar o desfecho desta TCE, Vossa Excelência determinou o retorno dos autos à Secex-TCE para o reexame da matéria. 
8.	Em atenção a tal determinação, a unidade técnica produziu a instrução de peça 340, em que concluiu "que o arrazoado produzido pela empresa Prado Chaves Arquivos e Sistemas Ltda. não traz fato novo ou elemento de convicção com aptidão suficiente para modificar os exames, conclusões e encaminhamentos presentes nas manifestações precedentes desta unidade instrutiva (peças 329-331) , razão pela qual devem ser integralmente ratificadas". 
9.	Ante os elementos que compõem os autos, e por considerar que as novas justificativas apresentadas pela empresa Prado Chaves Arquivos e Sistema Ltda. não lograram sanar as irregularidades que ensejaram a sua citação, este representante do Ministério Público de Contas ratifica o pronunciamento de peça 333 e manifesta-se a favor da aprovação da seguinte proposta de encaminhamento, formulada pela Secex-TCE na peça 340: 
a)	excluir da relação processual os responsáveis Eronilda Barbosa da Silva (CPF XXX.977.908-XX) , Rosana Hatsumi Hatimine (CPF XXX.693.528-XX) , Sirleide Pereira Sant Ana (CPF XXX.355.185-XX) , Tadeu Romano de Godoy (CPF XXX.800.238-XX) , Waltamir Aparecido Niero (CPF XXX.182.948-XX) e Rodney Baurich Cabral de Souza (CPF XXX.159.118-XX) ; 
b) rejeitar em parte as alegações de defesa apresentadas pela empresa Prado Chaves Arquivos e Sistemas Ltda (CNPJ 86.890.308/0001-75) ; 
c) julgar irregulares, nos termos dos arts. 1º, inciso I, 16, inciso III, alínea "c", da Lei 8.443/1992, c/c os arts. 19 e 23, inciso III, da mesma Lei, e com os arts. 1º, inciso I, 209, incisos II e III, 210 e 214, inciso III, do Regimento Interno/TCU, as contas da empresa Prado Chaves Arquivos e Sistemas Ltda  (CNPJ 86.890.308/0001-75) , condenando-a ao pagamento das importâncias a seguir especificadas, atualizadas monetariamente e acrescida dos juros de mora a partir da data discriminada até a data da efetiva quitação do débito, abatendo-se na oportunidade as quantias eventualmente ressarcidas, fixando-lhe o prazo de quinze dias, para que comprove, perante o Tribunal, o recolhimento da referida quantia aos cofres do Tesouro Nacional, nos termos do art. 23, inciso III, alínea "a", da citada lei, c/c o art. 214, inciso III, alínea "a", do Regimento Interno; 
	Valor Original  
	Data da Ocorrência 

	R$ 1.877.684,52 
	24/10/2016 

             Valor atualizado do débito (com juros) , em 19/8/2021: R$ 2.423.662,02
d) aplicar a empresa responsável Prado Chaves Arquivos e Sistemas Ltda  (CNPJ 86.890.308/0001-75) , a multa prevista no art. 57, da Lei 8.443/1992, c/c o art. 267, do RI/TCU, fixando-lhe o prazo de quinze dias, a contar da notificação, para que comprove, perante o Tribunal (art. 214, inciso III, alínea "a", do Regimento Interno do TCU) , o recolhimento da dívida aos cofres do Tesouro Nacional, atualizada monetariamente desde a data do acórdão que vier a ser proferido por este Tribunal até a do efetivo recolhimento, se paga após o vencimento, na forma da legislação em vigor;". 
É o relatório.

Cássio Hildebrand Pires da Cunha (241816/OAB-SP), Jose Rogerio Cruz e Tucci (53.416/OAB-SP) e outros, representando Prado Chaves Arquivos e Sistemas Ltda; Daniela Aparecida dos Santos Rabadji Alcalde (263.842/OAB-SP), Bruno Barbalho (223.916-E/OAB-SP) e outros, representando Tadeu Romano de Godoy.

Subprocurador-Geral Paulo Soares Bugarin.

TOMADA DE CONTAS ESPECIAL. JUSTIÇA FEDERAL DE PRIMEIRO GRAU (SP). CONTRATO DE PRESTAÇÃO DE SERVIÇOS DE ARMAZENAMENTO E MOVIMENTAÇÃO FÍSICA DE ACERVO DOCUMENTAL. NÕA UTILIZAÇÃO DE CAPACIDADE OCIOSA. AUMENTO INDEVIDO DE CUSTOS. DANO AO ERÁRIO. CITAÇÕES. EXCLUSÃO DOS AGENTES PÚBLICOS DO ROL DE RESPONSÁVEIS. PEDIDO RETORNO DOS AUTOS AO TOMADOR DE CONTAS: AUSÊNCIA DE PREVISÃO LEGAL. FATURAMENTO DE SERVIÇOS E MATERIAIS EM QUANTIDADE SUPERIOR À EFETIVAMENTE REALIZADA. ACOMODAÇÃO DO ACERTO SEM UTILIZAÇÃO INTEGRAL DOS ESPAÇOS. SUPERFATURAMENTO. DÉBITO. MULTA. CIÊNCIA.

TOMADA DE CONTAS ESPECIAL (TCE)

Secretaria de Controle Externo de Tomada de Contas Especial (SecexTCE).

Inicialmente, registro que atuo nestes autos por força de sorteio, realizado nos termos do art. 18 da Resolução-TCU 175/2005.
2.	Em exame tomada de contas especial instaurada pela Seção Judiciária da Justiça Federal de Primeiro Grau em São Paulo (JFSP) , em desfavor da empresa Prado Chaves Arquivos e Sistema Ltda. e de diversos servidores lotados naquele Órgão do Poder Judiciário, em razão de dano ao erário oriundo de descumprimentos contratuais verificados durante a execução do Contrato 04.510.10.11, celebrado entre a referida JFSP e a empresa Prado Chaves Arquivos e Sistema Ltda., que teve por objeto a prestação de serviços de armazenamento e movimentação física do acervo documental.
3.	A presente tomada de contas especial foi instaurada a partir de Demanda registrada na Ouvidoria do TCU, que motivou o envio do Ofício 26/2014, de 29/4/2014 (peça 20) , à Subscretaria de Controle Interno do Tribunal Regional Federal da 3ª Região, e que deu conta de possíveis irregularidades em curso na execução do Contrato 04.510.10.11.
4.	Aberto o processo de apuração interna e feitas as diligências cabíveis, o Relatório do Tomador de Contas concluiu pela ocorrência de dano ao erário decorrente de superfaturamento durante a execução contratual, no valor de R$ 3.169.739,92 (peça 270) , e identificando-se como responsáveis solidários, além da empresa contratada, os servidores  Rosana Hatsumi Hatimine, Técnico Judiciário, Área Administrativa, Eronilda Barbosa da Silva, Técnico Judiciário, Área Administrativa, Rodney Baurich Cabral de Souza, Técnico Judiciário, Área Administrativa Especialidade Segurança e Transporte Agente de Segurança, Tadeu Romano de Godoy, Técnico Judiciário, Área Administrativa e Sirleide Pereira Sant'ana, Técnico Judiciário - Área Administrativa.
5.	Já no âmbito do TCU, foi realizada diligência junto à Seção Judiciária de São Paulo do TRF da 3ª Região, tendo por objetivo primordial suprir omissões presentes em algumas planilhas e lacunas relativas à metodologia utilizada para o cálculo do débito indicado na presente TCE, o que culminou na proposta técnica preliminar da Secex-TCE (peça 304) , que concluiu pelo prejuízo histórico no valor de R$ 2.167.289,80, imputável unicamente à Empresa Prado Chaves Arquivos e Sistemas Ltda., em razão de ter constatado que tanto os fiscais do contrato quanto a equipe da Subsecretaria de Controle Interno do TRF foram induzidos a erro. Propôs ainda a citação da referida Empresa.
6.	Com base nessa proposta preliminar da Secex-TCE, autorizei por meio do Despacho à peça 307, a citação da empresa Prado Chaves Arquivos e Sistemas Ltda., nos termos propostos pela Secex-TCE à peça 304, em face das seguintes irregularidades:
	i) acomodar o acervo arquivístico em caixas sem a utilização integral dos espaços, contrariando cláusulas contratuais dispostas no Contrato 04.510.10.11;
	ii) faturar o serviço de Suporte Técnico Mensal sem o devido adimplemento, contrariando disposições contratuais;
	iii) faturar os demais serviços e materiais mensais em quantidade superior ao efetivamente executado, contrariando disposições contratuais;
	iv) prestar serviços de armazenamento em locais que não atendiam às especificações do Edital e as normas do CONARQ (conforme previsto no item 5 do Termo de Referência) , acarretando a prestação dos serviços em qualidade inferior a previsão contratual.
7.	Feita a citação e apresentadas as alegações de defesa pela referida Pessoa Jurídica, a Secex-TCE produziu a instrução técnica à peça 329, que concluiu pela rejeição parcial das alegações apresentadas, e pela redução do débito inicialmente calculado de R$ 2.167.289,80 para R$ 1.877.684,52, pelos motivos expostos no referido pronunciamento, do qual reproduzo os seguintes excertos, com ajustes de forma:  
	Armazenamento Mensal - Crescimento Vegetativo  
26.1	Prevê a cláusula quarta do contrato (dos preços) quantitativos estimados e valores para os serviços de implantação e para os serviços a serem posteriormente prestados mensalmente (crescimento vegetativo) . Os valores e quantitativos que estão sob cotejo são os discriminados do quadro abaixo. 
 (omissis) 
26.2	Extrai-se dessa mencionada cláusula quarta que o contrato estimou o quantitativo de 25.750 volumes de processos novos a serem transportados por 2.575 caixas padrão JFSP, mensalmente. Ou seja, estabeleceu que os quantitativos dos itens "volume de processo" e "caixa padrão JFSP" são estimados, mas a relação entre ambos não: foi fixada uma proporção de 10 volumes de processo por caixa padrão JFSP (25.750 ÷ 2.575 = 10) . Estabeleceu, ainda, que três dessas caixas contendo 10 volumes de processo, cada uma, seriam acondicionadas em uma caixa de 20kg. 
26.3	Essa proporção, estabelecida contratualmente no patamar de 10 volumes/caixa, mostra-se pouco dissonante da média de 11,04 volumes/caixa calculada pela JFSP, realizada mediante medições feitas em amostra representativa do acervo, que não foram objeto de desarquivamento, na presença de representantes da Prado Chaves e da nova empresa contratada, onde também foram observados volumes processuais de tamanhos variados e identificadas caixas de 20kg com mais de 100 (cem) volumes de processos de execução fiscal, de poucas páginas, acautelados (peça 4, p. 7 e 55) . 
26.4	Ademais, os volumes arquivados em questão são referentes aos novos processos arquivados, sendo, pois, improcedente os argumentos dando conta de arquivamento de processos antigos, realizados por ocasião da transferência do acervo. Também não prospera o argumento de que espaços ociosos seriam originários dos desarquivamentos realizados, haja vista que, quando rearquivados, reocupariam os espaços anteriormente deixados. 
26.5	Ainda, não foi localizado nos autos nenhum questionamento da contratada junto à JFSP, durante a execução do contrato, dando conta da impossibilidade do acondicionamento médio na proporção de 10 volumes/caixa, estabelecido contratualmente. 
26.6	Por essas razões, deve-se adotar o parâmetro de 10 volumes de processo por caixa padrão JFSP, firmado contratualmente, como o parâmetro válido para estabelecer a presença ou não de inadimplemento contratual por parte da empresa contratada. Esse parâmetro, diga-se, é mais favorável à empresa contratada que o utilizado pela JFSP na fase interna da TCE, de 11,4 volumes de processo por caixa padrão JFSP. 
26.7	Firmado esse parâmetro, verifica-se que nenhuma arguição foi produzida em relação aos quantitativos de volume apontados. Ao contrário, a própria contratada admite a prática de armazenamento em quantidades inferiores às estabelecidas em contrato, tendo por média 7,32 volumes de processo por Caixa Padrão JFSP durante a execução contratual. 
26.8	Assim, tomando-se os volumes de processo armazenados e refazendo os cálculos tendo por parâmetro de 10 volumes/caixa, ao custo de R$ 0,25 cada caixa, chega-se ao valor de R$ 1.784.029,90 como o de superfaturamento do item armazenamento, sem considerar nenhuma retenção, a teor do quadro seguinte. 
26.9	Saliente-se aqui que o valor de R$ 1.716.777,56, balizador da citação dirigida à empresa, foi o apontado pela JFSP (peça 286, p. 78-82) , resultante do valor de R$ 2.243.469,90 (calculado tendo por parâmetro 11,04 volumes/caixa) subtraído das retenções contratuais havidas, no valor de R$ 526.692,30. De outra forma: fica reduzido o débito inicialmente apontado na fase interna da TCE de R$ 2.243.469,90 para R$ 1.784.029,90 no pertinente ao item "Armazenamento Mensal - Crescimento Vegetativo". 
Material - Fornecimento de Caixas 20 Kg  
28.	Esse item diz respeito ao fornecimento de caixas 20Kg para armazenar os novos processos, cada uma delas comportando 3 caixas padrão JFSP. 
28.1	Como já pontuado na presente instrução, em decorrência da ocupação das caixas em volumes abaixo do estabelecido contratualmente, houve o fornecimento de quantitativo de caixas maior ao necessário. Por essa razão, não merece acolhimento o argumento apresentado. 
28.2	Assim, tomando-se o quantitativo mensal de novos volumes de processo e refazendo os cálculos presentes à peça 286, p. 83-86, tendo por parâmetro 30 (3x10) volumes/caixa de 20Kg, ao custo de R$ 4,90 cada caixa, chega-se ao valor de R$ 44.767,22 como o de superfaturamento do item Material - Fornecimento de Caixas 20 Kg, sem considerar qualquer retenção de valores, a teor do quadro seguinte. 
 (omissis) 
Transporte de processos novos
30.	Em decorrência da ocupação das caixas em volumes abaixo do estabelecido contratualmente, como já assinalado alhures, houve o consequente transporte de quantitativo de caixas maior que o necessário. Por essa razão, não merece acolhimento o argumento apresentado. 
30.1  Dessa forma, tomando-se o quantitativo mensal de novos volumes de processo e refazendo os cálculos presentes à peça 286, p. 87-91, tomando o parâmetro contratual de 10 volumes/caixa padrão JFSP, ao custo de R$ 1,70 cada caixa, chega-se ao valor de R$ 47.721,55 como o de superfaturamento dos serviços de transporte , sem considerar qualquer retenção de valores, a teor do quadro seguinte.
 (omissis) 
Indexação Inicial das Caixas padrão JFSP  
32.	Esse item diz respeito ao faturamento a maior do serviço de "Indexação Inicial das Caixas padrão JFSP" verificado na fase de implantação. O relatório de faturamento da própria empresa indicava 22.202 caixas faturadas até janeiro de 2013, em contraponto à previsão de 31.634 caixas, uma diferença de 9.432 caixas.  
32.1 Entretanto, observa-se que, mesmo após janeiro de 2013, houve um incremento gradual das caixas armazenadas, o que somente veio a cessar em março de 2015, quando esse quantitativo permaneceu estável em 28.443 caixas armazenadas (peça 286, p. 74-77) . 
32.2 Tal situação, também observada pelo tomador de contas (peça 4, p. 62-63) , corrobora a assertiva da empresa no sentido que o serviço de implantação inicial dessas caixas ocorreu além do prazo de janeiro de 2013, indo até março de 2015. 
32.3 Deve-se, pois, acolher as alegações apresentadas para este item para considerar o quantitativo de 28.443 caixas armazenadas durante a fase de implantação. 
32.4	Em decorrência, tem-se o quantitativo de 3.191 (= 31.634 - 28.443) caixas faturadas a maior, o que corresponde ao valor de R$ 1.165,85 (=3.191 x R$ 0,35) .
 (omissis) 
38.	 Diante dos exames precedentes, aferiu-se a presença de superfaturamento relativamente aos itens Armazenamento, Material e Transporte, os quais tiveram seus valores reduzidos em virtude dos recálculos realizados balizados no parâmetro contratual de 10 volumes/caixa padrão JFSP, havendo, em decorrência, o recolhimento a maior de tributos federais. (...) 
43.	A análise promovida na seção "Exame Técnico" permitiu concluir que a empresa Prado Chaves Arquivos e Sistemas Ltda (CNPJ 86.890.308/0001-75) não logrou justificar a integralidade das ocorrências que lhe foram imputadas, cabendo a rejeição parcial de alegações de defesa apresentadas e a sua responsabilização em decorrência do inadimplemento de cláusulas presentes no Contrato 04.510.10.11, ocasionando prejuízo ao erário discriminado nas seguintes parcelas: 
	Indexação Inicial das Caixas padrão JFSP  (§ 32) 
	R$ 1.165,85 

	Armazenamento Mensal-Crescimento Vegetativo (§ 26) 
	R$ 1.784.029,90 

	Material - Fornecimento de Caixas 20 Kg  (§ 28) 
	R$ 44.767,22 

	Transporte-Crescimento Vegetativo  (§ 30) 
	R$ 47.721,55 

	Débito total 
	R$ 1.877.684,52 

8.	Em 30/3/2021, encerrada a fase instrutória e anteriormente à inclusão do processo em pauta de julgamento (art. 160, RI/TCU) , a defendente peticionou nos autos (peça 334) para reiterar as alegações de defesa no tocante a inexistência de superfaturamento nos serviços de arquivamento sob a alegação de que a instrução à peça 329 e o parecer do Subprocurador-Geral à peça 333 não teriam esgotados a análise de todos os temas arguidos em defesa, os quais possuiriam relevância para o correto deslinde do feito.  
9.	No curso da sessão da Segunda Câmara, havida em 11/5/2021, o advogado da empresa, ao produzir sustentação oral, invocou a presença de robusto material fático e questionamentos por ele assinalados nos autos que não teriam sido objeto de análise pela unidade técnica, motivo pelo qual deliberei retirar o processo de pauta e determinei por meio do Despacho à peça 338 nova remessa dos autos à Secex-TCE para que analisasse os memoriais juntados pela Empresa à peça 334, e posterior envio ao meu Gabinete, via Ministério Público.
10.	Produzida a derradeira instrução técnica pela Secretaria de Controle Externo de Tomada de Contas Especial (peça 340) , com anuência do corpo diretivo daquela unidade (peças 341-342) , houve parecer convergente do Ministério Público junto ao TCU (peça 343) , ambos transcritos no relatório precedente, momento em que chegam os autos conclusos ao meu Gabinete. 
II
11.	De plano, acompanho integralmente os pronunciamentos uníssonos da Secex-TCE (peças 340-342) e do Parquet especializado (peça 343) , cujas análises incorporo integralmente a estas razões de decidir. 
12.	Inicialmente, enfatizo que durante a sustentação oral produzida na Sessão de 11/5/2021, o defendente da Empresa Prado Chaves Arquivos e Sistemas Ltda., afirmou haver robusto material fático e documental nos autos que não teria sido analisado pela unidade técnica, com envio direto dos referidos elementos para manifestação do Ministério Público. Estranhando tal fato, visto que esse não é o rito legal e regimentalmente previsto nesta Corte, deliberei retirar o processo de pauta, e identifiquei na realidade, que o único elemento novo juntado ao processo não analisado se referia à petição de peça 334, motivo pelo qual determinei fosse o novel arrazoado remetido à Secex-TCE para nova verificação.  
13.	De fato, o arrazoado trazido pela Empresa Prado Chaves Arquivos e Sistemas Ltda. à guisa de memoriais (334) , não acrescentou novas luzes aos exames e encaminhamentos suscitados pela Secex-TCE às peças 329-331 dos autos, chancelados pelo MP-TCU, visto que toda a documentação juntada pela defendente às peças 314-327 foi devidamente analisada pela Secretaria Instrutiva à peça 329, ao contrário do que objurga a requerente.
14.	A partir daí, a empresa defendente juntou petição à peça 339, requerendo nova manifestação do órgão contratante - Justiça Federal de 1ª Instância de SP -, acerca da forma de armazenamento das caixas durante a fase de implantação inicial do sistema e do número de processos passível de ser efetivamente armazenado em cada "Caixa Padrão JFSP".
15.	Acompanho, como disse, o derradeiro pronunciamento da Secex-TCE e do MP/TCU, ao passo em que destaco os seguintes pontos.
16.	Inicialmente, encareço não haver previsão legal ou regimental para produção de nova manifestação por parte do Órgão instaurador da Tomada de Contas Especial, visto que a TCE, ao ser trasladada para o TCU, transfere a este a responsabilidade pela análise e pronunciamento na chamada "fase externa" da Tomada de Contas, sem prejuízo de eventuais diligências promovidas por esta Corte, em face de novos documentos trazidos após o envio do feito. Não há sequer de se cogitar do exercício obrigatório do contraditório perante o Órgão instaurador da TCE, visto que a fase interna constitui etapa inquisitorial, na qual se coletam evidências para apuração dos responsáveis e quantificação do dano. É nesse sentido o entendimento sufragado pelo TCU, conforme Enunciados colhidos da jurisprudência sistematizada:
"Depois de enviada ao TCU a tomada de contas especial, o responsável não tem direito de que os autos sejam restituídos ao tomador de contas para apuração melhor dos fatos". (Acórdão 9239/2012-TCU-Segunda Câmara, rel. Min. Marcos Bemquerer) 
"Não há prejuízo ao exercício do contraditório e da ampla defesa em razão da ausência de oportunidade de defesa na fase interna de tomada de contas especial, pois nessa etapa, em que se coletam evidências para fins de apuração dos fatos e das responsabilidades, não há uma relação processual constituída. A garantia ao direito de defesa ocorre na fase externa, com o chamamento do responsável aos autos, a partir da sua citação válida (Acórdão 9091/2021-TCU-Primeira Câmara, rel. Min. Bruno Dantas) 
"A ausência de notificação do responsável na fase interna do processo de tomada de contas especial não implica vício, porquanto a fase interna constitui procedimento inquisitório de coleta de provas, assemelhado ao inquérito policial, e a fase externa, que se inicia com a autuação do processo no TCU, é que garante o direito à ampla defesa e ao contraditório". (Acórdão 653/2017-TCU-Segunda Câmara, rel. Min. Augusto Nardes) 
17.	Nesse sentido, a empresa compareceu ao processo trazendo suas alegações de defesa (peças 314-327) juntamente com a documentação que julgou pertinente, as quais foram objeto de análise pela Secex-TCE (peças 329-331) , e que concluiu, de modo fundamentado, pela sua insuficiência em afastar a irregularidade das ocorrências ensejadoras da responsabilização imputada à responsável, com a indicação de prejuízo ao erário no valor histórico de R$ 1.877.684,52.
18.	 Posteriormente, a Empresa trouxe novos elementos à guisa de memoriais (peça 334) , os quais foram igualmente esgrimidos pela Secretaria Instrutiva (peça 340) , com a concordância do MP/TCU (peça 343) .
19.	Com relação aos memoriais (peça 334) , destaco, na linha perfilhada pela Secex-TCE, que a requerida não foi condenada em débito milionário por conta de previsão contratual "implícita", mas de uma relação objetiva de 10 volumes de processo por caixa como padrão a ser observado, com base unicamente nos novos processos autuados, no perfil de "crescimento vegetativo" e não quanto aos volumes já embalados.
20.	Nesse sentido, foi fixada uma proporção de 10 volumes de processo por "caixa padrão JFSP", com três dessas caixas acondicionadas em uma caixa maior, de 20 kg, o que se mostrou mais favorável à defendente do que a média de 11,04 volumes/caixa padrão JFSP, calculada pela Justiça Federal de São Paulo, e que foi realizada mediante medições em amostras representativas do acervo, que não foram objeto de desarquivamento, na presença de representantes da Prado Chaves e da nova empresa contratada (peça 329, p. 12-13) . 
21.	De fato, a Cláusula Quarta do contrato estipulou de forma clara os valores e a forma de medição dos serviços a serem executados (peça 45, p. 6-9) , bem como o Termo de Referência, em seu item 12 (peça 39, p. 18-19) . No referido Termo, encontra-se a uma quantidade (estimada) de 25.750 volumes de processos novos a serem transportados por 2.575 caixas padrão JFSP (peça 39, p. 19) , o que corresponde à proporção de 10 volumes de processo por caixa, índice inferior ao que foi constatado nas medições in loco realizadas pela inspeção da Justiça Federal em amostras representativas do acerto (11,04 volumes/caixa) , como dito. 
22.	Destaco que esse foi o item que mais impactou no débito quantificado e imputável à Empresa, dado o parâmetro de 10 volumes/caixa, ao custo de R$ 0,25 cada caixa, resultado no valor total de R$ 1.784.029,90 relativo ao superfaturamento do item "armazenamento", a teor do quadro constante da instrução à peça 329, p. 13-14, valor esse inferior àquele calculado pela JFSP (peça 286, p. 78-82) , e que resultou no montante de R$ 2.243.469,90, tendo por parâmetro o quantitativo de 11,04 volumes/caixa.
23.	Quanto ao argumento da existência de 6,83 volumes por caixa padrão JF prevista no edital, tal alegação igualmente não merece prosperar, visto que essa proporção se refere à situação do acervo existente até julho/2010 e que, além de não constar de nenhuma cláusula presente no contrato, demonstram uma situação que deveria ser modificada com o novo ajuste a não perpetuada. 
24.	Também não merece acolhimento a alegação de responsabilidade dos agentes públicos pelo subaproveitamento das caixas, em razão do preenchimento inadequado das caixas padrão JFSP pelos servidores da Justiça Federal, visto que o superfaturamento calculado e quantificado nos autos deriva dos novos processos arquivados (crescimento vegetativo) e não daqueles da fase de implantação, a que se refere a defendente.
25.	Ainda nesse particular, destaco que nas duas Sindicâncias Administrativas promovidas pela Justiça Federal de SP, de nº s 25/2014-DF e 26/2017-DF, instauradas para apurar eventual transgressão funcional ou irregularidades dos servidores ocorridas na execução, fiscalização e controle do Contrato 04.510.10.11, a conclusão das Comissões foi no sentido de que não seria possível imputar responsabilidade funcional aos servidores encarregados da gestão, fiscalização e controle no exercício de suas atribuições referente ao contrato firmado com a Empresa Prado Chaves (peça 260) , não só por indução ao erro dos fiscais do contrato como também da própria equipe da Subsecretaria de Controle Interno do TRF, com a omissão de nove galpões de acervo, cujas condições de guarda e armazenamento dos processos e documentos da Justiça Federal de São Paulo divergiam das estabelecidas em contrato (peça 285, p. 67) .
26.	No que concerne aos demais itens de prejuízo ao erário, ratifico os cálculos empreendidos pela Secex-TCE à peça 329, e reproduzidos parcialmente no item 7 deste voto, para compor o valor total de R$ 1.877.684,52, a serem imputados como débito à Empresa Prado Chaves Arquivos e Sistemas Ltda.
27.	Desse modo, acompanho os pronunciamentos uníssonos da Secex-TCE e do MP/TCU, no sentido de excluir da presente relação processual os responsáveis Eronilda Barbosa da Silva (CPF 915.977.908-00) , Rosana Hatsumi Hatimine (CPF 082.693.528-10) , Sirleide Pereira Sant Ana (CPF 562.355.185-87) , Tadeu Romano de Godoy (CPF 222.800.238-06) , Waltamir Aparecido Niero (CPF 013.182.948-35) e Rodney Baurich Cabral de Souza (CPF 086.159.118-60) e de rejeitar parcialmente as alegações de defesa da Empresa Prado Chaves Arquivos e Sistemas Ltda., para julgar irregulares suas contas, com imputação de débito e multa.	
28.	Face ao exposto, voto por que o Tribunal adote o acórdão que ora submeto à apreciação deste Colegiado.
TCU, Sala das Sessões Ministro Luciano Brandão Alves de Souza, em 5 de outubro de 2021.
RAIMUNDO CARREIRO 
Relator